臺灣高等法院刑事判決　　　　　　　　100年度上易字第437號
上　訴　人
即　被　告　陳南洲
上列上訴人因詐欺案件，不服臺灣宜蘭地方法院 99年度易字第3
00號，中華民國99年12月29日第一審判決（起訴案號：臺灣宜蘭
地方法院檢察署99年度偵字第2138、2439、2645號），提起上訴
，本院判決如下：
    主  文
上訴駁回。
陳南洲緩刑年。
    事  實
一、陳南洲預見將自己在金融機構申辦之帳戶資料資料等交給不
    詳身分者使用，將有助於不法者從事詐欺取財犯罪之用，竟
    仍不違背其本意，而基於幫助詐騙集團成員實施詐欺取財犯
    行之犯意，將其申辦之華南商業銀行羅東分行帳號：000000
    000000號帳戶存摺、提款卡、印章交予不詳姓名年籍之詐騙
    集團成員使用。該詐騙集團成員即使用賴培星（此部分幫助
    詐欺取財犯行業經臺灣宜蘭地方法院判處有期徒刑 4月）前
    於99年 2月24日向中華電信公司宜蘭營運處申請行動電話號
    碼0000000000號SIM卡1支，及於同年月26日向臺灣大哥大電
    信公司申請行動電話號碼0000000000號SIM卡1支，作為詐欺
    集團詐取他人財物之聯絡工具。嗣該詐騙集團成員於99年 3
    月29日下午，利用上開 2行動電話號碼為聯絡工具與蘇晶晶
    聯絡，佯稱係友人蘇冠翰欲向其借錢為由，要求將款項匯入
    陳南洲所申設之華南商業銀行羅東分行上開帳戶內，致使蘇
    晶晶陷於錯誤，即依指示於99年 3月29日匯款新台幣（下同
    ）8萬元、99年 3月30日各匯款10萬元、2萬元至上開陳南洲
    帳戶內。
二、案經宜蘭縣政府警察局礁溪分局、羅東分局報請臺灣宜蘭地
    方法院檢察署檢察官偵查起訴。
    理  由
一、訊據被告陳南洲固坦承向華南商業銀行羅東分行申辦帳號：
    000000000000號帳戶等情不諱，惟矢口否認有將帳戶資料提
    供予詐騙集團成員使用犯行，並辯稱：當初申請帳戶時是為
    了要做薪資轉帳，這個帳號忘記是什麼時候沒有使用的，伊
    把存摺、提款卡、印章放在一起，密碼寫在紙上與提款卡放
    在一起，於99年 3月26日家中遭竊時，被偷了行動電話及母
    親的3千元，但不知道帳戶資料被偷，今年4月警察通知伊做
    筆錄時，才知道帳戶不見了云云。經查：
  (一)被告陳南洲前於98年6月9日申辦華南商業銀行羅東分行0000
    00000000號帳戶，業據被告陳南洲自承在卷，並有該帳戶申
    請資料、存款往來明細暨對帳單等件在卷可佐（見警羅偵字
    第0993104474號卷第17至19頁、原審卷第119頁、第120頁）
    。而被害人蘇晶晶於99年3 月29日下午，接獲詐騙集團成員
    以賴培星申辦之行動電話號碼0000000000、0000000000號聯
    絡，佯稱係友人欲向其借錢為由，致使被害人蘇晶晶陷於錯
    誤，於99年3月29日匯款8萬元、99年3月30日各匯款10 萬元
    、2 萬元至上開陳南洲帳戶內，亦據被害人蘇晶晶於警訊中
    證述在卷（見警羅偵字第0993104474號卷第6至8頁99年4月2
    日警訊筆錄），並有被害人蘇晶晶所提台新國際商業銀行國
    內匯款申請書影本1紙、彰化銀行匯款回條聯影本2紙（見警
    羅偵字第0993104474號卷第15頁、第16頁）、行動電話號碼
    0000000000、0000000000號通聯調閱查詢單（見警羅偵字第
    0993104474號卷第25頁至第29頁）等件在卷可證。
  (二)證人即被告陳南洲之母王綢冬就其住處遭竊之情形，於原審
    法院審理中就竊案細節無法描述，僅略稱：是要去買菜的時
    候發現錢不見了，掉了幾千元，不知道錢何時不見，平常的
    時候錢是放在 1樓房間櫥櫃，櫥櫃是鎖起來的等語（見原審
    卷第139至142頁99年12月 8日審判筆錄）。另據警員吳信輝
    於原審法院審理中證稱：99年 3月底的時候陳南洲到派出所
    報案，當天伊到陳南洲住處，陳南洲的家本來就很凌亂，伊
    有問是否是被小偷搬動的痕跡，但是他也不確定，他有說家
    中現金被偷，現金是他母親鎖在櫃子裡，但是櫃子那時候是
    鎖起來的，並沒有破壞的痕跡，他沒有提到存摺被偷，當時
    陳南洲的母親在家，他母親那時候有拿鑰匙打開櫃子，他母
    親有跟他對談，說掉了 3千多元，當時伊說如果要報案的話
    ，請清點失竊的情形再來報案，但是他都沒有過來等語（見
    原審卷第165至167頁99年12月15日審判筆錄），關於警員親
    自至現場查看時，被告住處並無侵入跡象，且放置現金之櫥
    櫃仍為上鎖狀態，櫥櫃無遭破壞開啟之痕跡，被告陳南洲所
    稱住處遭竊一節，顯有可疑。再依被告陳南洲之前開華南商
    業銀行羅東分行帳戶存款往來明細暨對帳單所示（見原審卷
    第120頁），於98年6月9日開設時存入1千元，於98年 6月12
    日提領906元，帳戶餘額為94元，迄於99年3月29日之此段期
    間中，均未有任何薪資金額存入，於99年 3月29日始有被害
    人蘇晶晶匯入之 8萬元，該帳戶不僅未有被告陳南洲所稱薪
    資款項匯入，且其帳戶金額之存提狀態，亦與一般出售帳戶
    時，帳戶內金額幾近提領一空之情形相符。而關於帳戶提款
    卡密碼設定情形，被告陳南洲自承：「（提款卡的密碼是幾
    號？）我忘記了。」、「（你有無其他的銀行帳戶嗎？）很
    少，現在應該都停掉了。」、「（其他提款卡的密碼？） 4
    個 8或是6個8。」、「（本件華南銀行提款卡的密碼？）忘
    記了。」、「（會不會設定其他數字密碼？）不會。」（見
    原審卷第172、173頁99年12月15日審判筆錄），依被告陳南
    洲所述，關於華南商業銀行羅東分行帳戶提款卡密碼顯非複
    雜，而無難以記憶之情形，被告陳南洲實無將密碼另記載於
    紙條以供提醒之必要，依上說明，被告陳南洲辯稱帳戶資料
    遭竊云云，要屬卸責之詞，而不足採。
  (三)按金融帳戶為個人理財之工具，申請開設金融帳戶並無任何
    特殊之限制，一般民眾皆可以存入最低開戶金額之方式申請
    之，且每人可在不同之金融機構申請多數之存款帳戶使用，
    此乃眾所週知之事實，另向銀行或郵局開設帳戶，請領存摺
    及金融卡之事，係針對個人身分之社會信用而予資金流通，
    具有強烈之屬人性，故依一般社會經驗常情，實無向他人帳
    戶取得帳戶使用之必要；茍有人不以自己名義申請開戶，反
    向他人蒐購銀行或郵局帳戶使用，依一般人之普通常識，應
    知該人係欲藉他人帳戶取得財產犯罪之不法所得，且欲以之
    隱匿實際取得不法所得之人之身分。被告陳南洲乃係智慮成
    熟之成年人，對此一情形自無不知之理，被告陳南洲猶提供
    其帳戶資料予詐騙集團成員使用，應可預見將金融帳戶交由
    他人使用，將幫助他人從事財產犯罪，顯有縱他人以其金融
    帳戶實施詐欺取財犯罪亦不違背其本意之幫助意思自明。
  (四)綜上所述，本件事證明確，被告陳南洲前開所辯，不足採信
    ，其犯行堪以認定，應依法論科。
二、被告上訴意旨雖以：證人王綢冬年紀大有重聽，開庭時不清
    楚狀況，陳述一些與事實無關之內容，且伊未將存摺交予詐
    騙集團使用，對其他被告及被害人亦均不認識，無證據證明
    伊有犯罪，原判決與事實不符，懇請鈞院賜予無罪等語。然
    觀諸證人王稠冬於原審法院審理時之證述內容（見原審卷第
    139頁至第142頁），其均已就審判長、檢察官及被告所詢問
    之問題清楚回答，並未有不清楚狀況及陳述與待證事實無關
    內容之情形，況原審法院審判長於審理時亦就證人王綢冬之
    證言有無意見詢問被告，被告亦表示沒有意見等語（見原審
    卷第 142頁），是被告上訴意旨指稱證人王綢冬年紀大有重
    聽，開庭時不清楚狀況，陳述一些與事實無關之內容云云，
    殊非可採；再者，被告對其曾在98年6月9日向華南商業銀行
    羅東分行申請開設上開帳戶等情，坦承不諱，參以被告對於
    上開存摺、提款卡、印章等遺失地點、發現遺失等情節，與
    證人王綢冬、吳信輝於原審審理時所為之證述有所齟齬，且
    其帳戶資料遺失之後續處理及以紙條寫明提款卡密碼以供提
    醒等情亦與一般常情有違，足見被告確於99年 3月29日前，
    在不詳時、地，將帳戶資料交付予他人使用，且被告將其帳
    戶供作詐騙集團提領詐騙款項之用，顯不違背其本意，被告
    自有幫助詐欺取財之不確定故意，是被告上訴意旨再以伊未
    將存摺交予詐騙集團使用，原判決與事實不符等語置辯，顯
    屬推諉卸責之詞，不足採信。
三、核被告所為，係犯刑法第339條第1項詐欺取財罪之幫助犯，
    又被告陳南洲幫助他人犯罪，為幫助犯，依刑法第30條第 2
    項減輕其刑。原審法院認被告罪證明確，適用刑法第28條、
    第339條第1項、第30條、第41條第1項前段，刑法施行法第1
    條之1第1項、第2 項前段等規定，並審酌被告陳南洲提供其
    帳戶供詐騙集團成員使用，助長詐騙集團犯罪，非但增加被
    害人尋求救濟及治安機關查緝犯罪之困難，亦使詐騙集團得
    以順利取得財物，危害被害人財產安全及社會治安，依其犯
    罪之動機、目的、手段、犯罪所生之損害，及犯罪後之態度
    等一切情狀，就其所犯量處有期徒刑4 月，如易科罰金，以
    新臺幣1千元折算1日，經核原判決認事用法並無不合，量刑
    之諭知均屬妥適。被告上訴意旨猶執前詞否認犯罪，指摘原
    判決不當，惟所辯各節業據本判決指駁說明如前，其上訴為
    無理由，應予駁回。
四、末查，被告前於民國85年因違反麻醉藥品管制條例受有期徒
    刑以上刑之宣告，執行完畢後，5 年以內未曾因故意犯罪受
    有期徒刑以上刑之宣告，有本院被告前案紀錄表附卷（見本
    院卷第32頁）可稽，本院審酌被告為低收入戶，家境清寒，
    兒子罹患小耳症有聽覺及語言障礙，母親亦已屆80歲高齡，
    均賴其扶養，此有宜蘭縣五結鄉公所低收入戶證明書、財政
    部臺灣省北區國稅局98年度綜合所得稅各類所得資料清單、
    馬偕紀錄醫院診斷證明書各1 份在卷（見本院卷第18頁至第
    30頁、第43頁）可憑，是其因家境困窘而負有經濟上之生活
    壓力，方一時失慮，致犯本罪，認被告經此次科刑教訓後，
    當益知警惕，應無再犯之虞，因認其所受宣告之刑，以暫不
    執行為適當，爰併予宣告緩刑3年，以啟自新。
據上論斷，應依刑事訴訟法第368條，刑法第74條第1項第2款，
判決如主文。
本案經檢察官劉文水到庭執行職務。
中    華    民    國   100    年    3     月    30    日
                  刑事第二庭審判長法  官  洪光燦
                                  法  官  林恆吉
                                  法  官  宋明蒼
以上正本證明與原本無異。
不得上訴。
                                  書記官  陳紀語
中    華    民    國   100    年    3     月    30    日
附錄：本案論罪科刑法條全文
中華民國刑法第339條
（普通詐欺罪）
意圖為自己或第三人不法之所有，以詐術使人將本人或第三人之
物交付者，處5年以下有期徒刑、拘役或科或併科1千元以下罰金
。
以前項方法得財產上不法之利益或使第三人得之者，亦同。
前二項之未遂犯罰之。